ACORDAO-COMPLETO-2384851

ACÓRDÃO 13712/2019 ATA 41/2019 - PRIMEIRA CÂMARA

VISTOS, relatados e discutidos estes autos que tratam de pedido de reexame interposto pelo Sr. Guaraci Sant'anna Leal em face do Acórdão 3589/2019-TCU-Primeira Câmara, por meio do qual esta Corte de Contas, a despeito de ter considerado legal o ato de aposentadoria emitido em favor do recorrente e disponibilizado ao TCU há mais de 5 anos, determinou a regularização de pagamentos indevidos referentes à Gratificação de Desempenho do Plano Geral de Cargos do Poder Executivo sem oportunizar as garantias do contraditório e ampla defesa;
ACORDAM os ministros do Tribunal de Contas da União, reunidos em Sessão da 1ª Câmara, ante as razões expostas pelo relator e com fundamento nos arts. 33 e 48 da Lei 8.443/1992, em:
9.1. conhecer do presente pedido de reexame, e, no mérito, dar a ele provimento tornando insubsistente o Acórdão 3589/2019-TCU-Primeira Câmara em relação ao recorrente;
9.2. restituir os autos ao relator a quo;
9.3. dar ciência desta deliberação ao recorrente e à Diretoria do Pessoal Civil da Marinha.

Pedido de reexame interposto em face de acórdão que determinou a regularização de proventos do recorrente.

Primeira Câmara

Diretoria do Pessoal Civil da Marinha.

3. Recorrente: Guaraci Sant'anna Leal (XXX.149.907-XX).

13.1. Ministros presentes: Walton Alencar Rodrigues (Presidente), Benjamin Zymler e Vital do Rêgo (Relator).
13.2. Ministro-Substituto convocado: Augusto Sherman Cavalcanti.
13.3. Ministro-Substituto presente: Weder de Oliveira.

VITAL DO RÊGO

Ministro Walton Alencar Rodrigues.

Adoto como relatório, com os devidos ajustes de forma, os trechos essenciais da instrução elaborada no âmbito da Secretaria de Recursos (peça 93) , com a qual se manifestou de acordo o corpo gerencial daquela unidade técnica especializada (peça 94) , a seguir transcrita:
1.	Trata-se de pedido de reexame interposto pelo Sr. Guaraci Sant'anna Leal, ex-servidor da Diretoria do Pessoal Civil da Marinha, contra o Acórdão 3589/2019-TCU-Primeira Câmara (peça 74) .
1.1.	A deliberação recorrida apresenta o seguinte teor:
VISTOS, relatados e discutidos estes autos em que se analisam atos de aposentadoria.
ACORDAM os Ministros do Tribunal de Contas da União, reunidos em sessão da Primeira Câmara, ante as razões expostas pelo Relator e com fundamento no art. 71, inciso III, da Constituição Federal, no art. 1º, inciso V, e art. 39, incisos I e II, da Lei 8.443/1992, no art. 260 do Regimento Interno do Tribunal de Contas da União, em:
 (...) 
9.5. considerar legais e determinar o registro dos atos de concessão de aposentadoria dos interessados abaixo nominados, com fundamento nos arts. 71, inciso III, da Constituição Federal, 1º, inciso V, e 39, inciso II, da Lei 8.443/1992 e 260, § 1º, do Regimento Interno do Tribunal de Contas da União;
 (...) 
9.5.5. GUARACI SANT'ANNA LEAL, CPF XXX.149.907-XX, ato 10345604-04-2011-001299-7;
 (...) 
9.6. determinar à entidade de origem para que, no prazo de 15 (quinze) dias, adote as medidas cabíveis com vistas à regularização dos pagamentos indevidos de Gratificação de Desempenho do Plano Geral de Cargos do Poder Executivo (GDPGPE) , em desacordo com o artigo 7º-A, § 4º, inciso II, alínea "a", da Lei 11.357/2006, com redação dada pela Lei 11.784/2008, identificados nas fichas financeiras de GIL VICENTE DE OLIVEIRA, GUARACI SANT'ANNA LEAL e MARIA DE FÁTIMA DE CARVALHO GAULT; 
 (...) 
9.8. excluir, por duplicidade, os atos abaixo relacionados, realizando o lançamento no sistema radar desta proposição, conforme item 1.5.1.2 do Acórdão 2100/2010-TCU-Plenário (Ministro-relator Augusto Nardes) ;
 (...) 
9.8.2. GUARACI SANT´ANNA LEAL, CPF XXX.149.907-XX, ato 10345604-04-2014-000080-6;
 (...) 
HISTÓRICO
2.	Considerando que o recorrente foi aposentado com base no artigo 3º da Emenda Constitucional 47/2005, é de se observar que o artigo 7º-A, inciso II, alínea "a", da Lei 11.357/2006, com redação dada pela Lei 11.784/2008, é claro ao atribuir aos inativos o quantitativo de 50 pontos para a Gratificação de Desempenho do Plano Geral de Cargos do Poder Executivo:
Art. 7º-A. Fica instituída, a partir de 1º de janeiro de 2009, a Gratificação de Desempenho do Plano Geral de Cargos do Poder Executivo - GDPGPE, devida aos titulares dos cargos de provimento efetivo de níveis superior, intermediário e auxiliar do Plano Geral de Cargos do Poder Executivo, quando lotados e em exercício das atividades inerentes às atribuições do respectivo cargo nos órgãos ou entidades da administração pública federal ou nas situações referidas no § 9o do art. 7o desta Lei, em função do desempenho individual do servidor e do alcance de metas de desempenho institucional.      (Incluído pela Lei nº 11,784, de 2008) 
§ 4º Para fins de incorporação da GDPGPE aos proventos da aposentadoria ou às pensões, serão adotados os seguintes critérios: (Incluído pela Lei nº 11,784, de 2008) 
I - para as aposentadorias concedidas e pensões instituídas até 19 de fevereiro de 2004, a gratificação será correspondente a 50 (cinqüenta) pontos do valor máximo do respectivo nível, classe e padrão;  (Incluído pela Lei nº 11,784, de 2008) 
II - para as aposentadorias concedidas e pensões instituídas após 19 de fevereiro de 2004:          (Incluído pela Lei nº 11,784, de 2008) 
a) quando ao servidor que deu origem à aposentadoria ou à pensão se aplicar o disposto nos arts. 3º e 6º da Emenda Constitucional nº 41, de 19 de dezembro de 2003, e no art. 3º da Emenda Constitucional nº 47, de 5 de julho de 2005, aplicar-se-á o valor de pontos constante do inciso I deste parágrafo; e (Incluído pela Lei nº 11,784, de 2008)       
b) aos demais, aplicar-se-á, para fins de cálculo das aposentadorias e pensões, o disposto na Lei nº 10.887, de 18 de junho de 2004 (Incluído pela Lei nº 11,784, de 2008) (grifos acrescidos) .
										
2.1.	Erroneamente, o recorrente teve a gratificação de desempenho calculada com base na atribuição de 80 pontos, como se em atividade estivesse. 
2.2.	Não há como sustentar a legalidade do pagamento em excesso da referida rubrica salarial. A manutenção da integralidade dos proventos, com base na última remuneração da atividade, não pode contrariar expressa disposição legal que atribui à inatividade a gratificação correspondente a 50 pontos do valor máximo do respectivo nível, classe e padrão.
2.3.	Nesse sentir, foi determinado ao órgão de origem que, no prazo de 15 (quinze) dias, adote as medidas cabíveis com vistas à regularização dos pagamentos indevidos de Gratificação de Desempenho do Plano Geral de Cargos do Poder Executivo (GDPGPE) , em desacordo com o artigo 7º-A, § 4º, inciso II, alínea "a", da Lei 11.357/2006, com redação dada pela Lei 11.784/2008, identificados na ficha financeira de GUARACI SANT'ANNA LEAL.
ADMISSIBILIDADE
3. Reitera-se o exame de admissibilidade contido na peça 86 do SAR/Serur, em que se propôs o conhecimento do recurso, nos termos do artigo 48 da Lei 8.443/1992, c/c os artigos 285 e 286, parágrafo único, do RI/TCU, suspendendo-se o efeito do subitem 9.6 do Acórdão 3589/2019-TCU-Primeira Câmara, em relação ao recorrente. Observa-se que o Excelentíssimo Senhor Ministro Vital do Rêgo, mediante despacho de peça 88, concordou com a análise desta unidade técnica.
MÉRITO
4. Delimitação
4.1. Constitui objeto do presente pedido de reexame definir se:
	a) houve ofensa ao princípio do contraditório e da ampla defesa;
	b) houve violação ao princípio da irredutibilidade de vencimentos;
	c) não foi observada a boa-fé do recorrente;
	d) houve determinação no sentido de se devolver os valores indevidamente recebidos.
5. Da ampla defesa e do contraditório
5.1.  O recorrente alega ter havido violação ao princípio da ampla defesa e do contraditório, com base nos seguintes argumentos:
5.2. O ato ilegal e arbitrário, ora guerreado, que reduz os proventos do autor, foi realizado à sua revelia, impedindo-o de exercer o direito ao contraditório e à ampla defesa, burlando frontalmente o princípio inscrito no inciso LV, do art. 5º da Lei Maior. 
Análise:
5.3. O STF, ao julgar os MS's 25.116 e 25.403, confirmou seu entendimento no sentido de que a Corte de Contas, nos processos de registro de aposentadoria, reforma e pensão, deve oportunizar o contraditório à parte interessada somente nos casos em que haja ultrapassado o lapso quinquenal para o julgamento do TCU. Na oportunidade, restou decidido, ainda, que o prazo não deve ser contado a partir da concessão do benefício, mas apenas do momento em que o ato foi encaminhado ao Tribunal de Contas da União para registro, pois somente a partir daí a Corte de Contas teria ciência dos motivos que levaram à sua edição.
5.4. Com base nesse entendimento, por intermédio do Acórdão 587/2011-TCU-Plenário, este Tribunal definiu a sistemática para apreciação dos atos sujeitos a registro, nestes termos:
O TCU, diante de constatação que possa levar à negativa de registro de ato de admissão de pessoal e de concessão de aposentadoria, reforma e pensão, deve assegurar aos beneficiários a oportunidade do uso das garantias constitucionais do contraditório e da ampla defesa, sempre que transcorrido lapso temporal superior a cinco anos quando da apreciação. 
5.5.  O presente ato de aposentadoria foi enviado ao TCU em 9/2/2012 (vide ato de peça 40) e o seu julgamento ocorreu em 7/5/2019 em Sessão realizada pela Primeira Câmara. Assim, deveria ter sido oportunizado o contraditório ao recorrente, o que não ocorreu. Daí, entende-se que o acórdão recorrido deve ser anulado, por ofensa aos princípios do contraditório e da ampla defesa.
5.6. Na remota posibilidade de este Tribunal não acolher a proposta de anulação do acórdão recorrido, e por dever de ofício, serão examinados os demais argumentos apresentados pelo recorrente.
6. Do princípio da irredutibilidade de vencimentos
6.1. O recorrente aduz que teria havido violação ao princípio da irredutibilidade de vencimentos, com base nos seguintes argumentos:
6.2. Se, de um lado, a Administração pode, a qualquer momento, rever, anular ou revogar seus atos, quando eivados de vícios, de outro, temos que o recorrente faz jus à percepção integral de seus proventos, regularmente constituídos, garantidos pela Constituição Federal e pela legislação, que lhe garante a irredutibilidade.
Análise:
6.3. No que tange a uma possível violação ao princípio da irredutibilidade salarial, destaca-se, ainda, que, de acordo com o e. STF, não há óbice à redução de proventos caso alguma parcela/vantagem esteja sendo paga ao arrepio da lei, nos termos do entendimento proferido no âmbito do MS 25.552, de relatoria da Ministra Cármen Lúcia, verbis: 
EMENTA: MANDADO DE SEGURANÇA. ATO DO TRIBUNAL DE CONTAS DA UNIÃO. APOSENTADORIA DE MAGISTRADO.[...]. DECADÊNCIA ADMINISTRATIVA E OFENSA AO PRINCÍPIO DA IRREDUTIBILIDADE DE SALÁRIOS NÃO CONFIGURADAS. [...]3. O Supremo Tribunal Federal pacificou entendimento de que, sendo a aposentadoria ato complexo, que só se aperfeiçoa com o registro no Tribunal de Contas da União, o prazo decadencial da Lei n. 9.784/99 tem início a partir de sua publicação. Aposentadoria do Impetrante não registrada: inocorrência da decadência administrativa. 4. A redução de proventos de aposentadoria, quando concedida em desacordo com a lei, não ofende o princípio da irredutibilidade de vencimentos. Precedentes. 5. Segurança denegada (grifos acrescidos) .
6.4. Assim, opina-se pela rejeição dos argumentos apresentados pelo recorrente.
7. Da boa-fé
7.1. O recorrente alega que foi desconsiderada sua boa-fé, com base nos seguintes argumentos:
7.2. Ao tomar conhecimento de que uma parcela de seus proventos estava sendo calculada de forma errônea, foi desconsiderada a sua boa-fé.
7.3. A rigor, deve a ré abster-se de prosseguir com o desconto ilegal e arbitrário, em homenagem ao princípio da boa-fé presumida, pois não pode glosar os valores recebidos, em razão de uma determinação errada da Administração Pública, que o manteve nesta situação.
Análise:
7.4. Observa-se que a boa-fé do recorrente foi considerada, eis que o subitem 9.2 do acórdão recorrido assim dispôs: 
Dispensar a devolução dos valores indevidamente recebidos até a data da ciência da Diretoria do Pessoal Civil da Marinha deste acórdão, com base no Enunciado 106 da Súmula da Jurisprudência do TCU.
8. Da devolução dos valores indevidamente recebidos
8.1. O recorrente aduz que não se pode exigir a repetição dos valores indevidamente recebidos, com base nos seguintes argumentos:
8.2. Não se configura como razoável exigir-se a repetição de valor utilizado pelo recorrente para sua própria manutenção, eis que não houve qualquer intenção em locupletar-se dos valores recebidos por erro da Administração.
Análise:
8.3. Conforme visto anteriormente, o subitem 9.2 do acórdão recorrido dispensou a devolução dos valores indevidamente recebidos até a data da ciência da Diretoria do Pessoal Civil da Marinha do acórdão recorrido, com base no Enunciado 106 da Súmula da Jurisprudência do TCU.
8.4. É de se esclarecer que eventual abuso de autoridade por parte da Diretoria do Pessoal Civil da Marinha deve ser resolvido por meio do manejo do recurso do mandado de segurança, previsto no art. 5º, LXIX, da Lei Maior, não cabendo a este Tribunal se imiscuir nas relações entre o recorrente e o órgão de origem. 
CONCLUSÃO	
9.	Ex positis, conclui-se:
	a) houve ofensa ao princípio do contraditório e da ampla defesa;
	b) não houve violação ao princípio da irredutibilidade de vencimentos;
	c) foi observada a boa-fé do recorrente;
	d) não houve determinação no sentido de se devolver os valores indevidamente recebidos.
9.1. Nesse sentir, opina-se pelo provimento do recurso, no sentido de se anular o acórdão recorrido, por ofensa aos princípios do contraditório e da ampla defesa.
PROPOSTA DE ENCAMINHAMENTO
10.	 Diante do exposto, com base no art. 48 da Lei n. 8.443/92, submete-se o presente processo à consideração superior, propondo-se a adoção das seguintes medidas:
a) conhecer do pedido de reexame e, no mérito, dar-lhe provimento, anulando-se o acórdão recorrido, com a remessa dos autos ao relator a quo;
b) cientificar o recorrente e os demais interessados do acórdão que vier a ser prolatado, ressaltando-se que o relatório e o voto que o acompanharem podem ser consultados no endereço www.tcu.gov.br/acordaos, no dia seguinte ao de sua oficialização.
2.	O Ministério Público, representado nos autos pelo Procurador Dr. Marinus Eduardo De Vries Marsico, manifestou-se de acordo com a proposição da unidade técnica (peça 95) . 
É o Relatório.

Marcio Marques Passos (OAB/RJ 98.393) e outros, representando Guaraci Sant Anna Leal.

Procurador Marinus Eduardo De Vries Marsico.

APOSENTADORIA. QUANTIFICAÇÃO INDEVIDA DA GRATIFICAÇÃO DE DESEMPENHO DO PLANO GERAL DE CARGOS DO PODER EXECUTIVO (GDPGPE). LEGALIDADE DO ATO DISPONIBILIZADO AO TCU HÁ MAIS DE 5 ANOS, COM DETERMINAÇÃO DE REGULARIZAÇÃO DOS PAGAMENTOS INDEVIDOS. PEDIDO DE REEXAME. INOBSERVÂNCIA DO CONTRADITÓRIO E DA AMPLA DEFESA. INSUBSISTÊNCIA DO ACÓRDÃO RECORRIDO EM RELAÇÃO AO RECORRENTE. PROVIMENTO. RESTITUIÇÃO AO RELATOR ORIGINAL.

APOSENTADORIA (APOS)

Secretaria de Recursos (Serur).

Aprecia-se, nesta oportunidade, pedido de reexame interposto por Guaraci Sant'anna Leal em face do Acórdão 3589/2019-TCU-Primeira Câmara, por meio do qual esta Corte de Contas, a despeito de ter considerado legal o ato de aposentadoria emitido em favor do recorrente e disponibilizado ao TCU há mais de 5 anos, determinou a regularização de pagamentos indevidos referentes à Gratificação de Desempenho do Plano Geral de Cargos do Poder Executivo sem oportunizar as garantias do contraditório e ampla defesa.
Em síntese, o recorrente argumenta em suas razões (peça 85) que: (i) houve ofensa ao princípio do contraditório e ampla defesa; (ii) houve violação ao princípio da irredutibilidade de vencimentos; (iii) não foi observada a boa-fé do recorrente; (iv) houve determinação no sentido de se devolver os valores indevidamente recebidos.
A Serur propõe conhecer do recurso e, no mérito, dar a ele provimento. Em síntese a unidade técnica afastou os argumentos referentes à violação ao princípio da irredutibilidade de vencimentos e demonstrou que a boa-fé do recorrente foi devidamente observada. A unidade técnica também ressaltou que não houve determinação no sentido de se devolver os valores indevidamente recebidos. Contudo, em razão do ato ter sido disponibilizado ao TCU em 9/2/2012 (peça 40) e ter sido apreciado na sessão de 7/5/2019, portanto em prazo superior a cinco anos, a Serur propõe anular o acórdão recorrido com a devolução dos autos ao relator a quo.
O Ministério Público junto ao TCU, em sua manifestação regimental, acompanhou a proposta da unidade técnica.
-II-
Quanto à admissibilidade, ratifico o entendimento já externado no despacho de peça 88, no sentido de que o recurso seja conhecido, uma vez preenchidos os requisitos de admissão que regem a espécie.
No tocante ao mérito do apelo, registro minha concordância integral com a proposta alvitrada pela Secretaria de Recursos, aquiescida pela manifestação do MPTCU, razão pela qual adoto como minhas razões de decidir os pareceres precedentes por seus próprios fundamentos, sem prejuízo de tecer os breves comentários que se seguem.
Observo que, embora o ato tenha sido apreciado pela legalidade, a decisão recorrida imputou ao recorrente, a regularização dos pagamentos indevidos a título de Gratificação de Desempenho do Plano Geral de Cargos do Poder Executivo sem, contudo, oportunizar a ele as garantias do contraditório e ampla defesa. Vale ressaltar que a determinação proferida no subitem 9.6 do Acórdão 3589/2019-TCU-Primeira Câmara, impactou em "direito subjetivo" do recorrente, ainda que que tal direito seja questionável:
9.6. determinar à entidade de origem para que, no prazo de 15 (quinze) dias, adote as medidas cabíveis com vistas à regularização dos pagamentos indevidos de Gratificação de Desempenho do Plano Geral de Cargos do Poder Executivo (GDPGPE) , em desacordo com o artigo 7º-A, § 4º, inciso II, alínea "a", da Lei 11.357/2006, com redação dada pela Lei 11.784/2008, identificados nas fichas financeiras de (...) GUARACI SANT'ANNA LEAL (...) . (destaques acrescidos) 
Isso porque, entre a disponibilização do ato (9/2/2012) e a respectiva apreciação (7/5/2019) se passaram mais de 5 anos, lapso que enseja, necessariamente, a oportunização do contraditório e ampla defesa, nos casos em que o ato possa ser apreciado pela ilegalidade ou quando ocorrer a supressão de "pretenso direito subjetivo" do interessado, consoante prescreve o Acórdão 587/2011-TCU-Plenário.
Vale destacar que na instrução formulada pela Sefip (peça 71) , acolhida pelo relator a quo restou consignado que:
Em consulta as rubricas registradas no ato inicial e em cotejo com a tabela salarial que era vigente à época de sua edição (jul/2009-peça 27) , verifica-se que a rubrica "GDPGPE" correspondia exatamente àquilo estabelecido legalmente, não existindo, logo, irregularidade nesta rubrica no ato quando de sua edição. (destaques acrescidos) 
Logo, conquanto a irregularidade tenha surgido em momento posterior à edição do ato, em razão da apreciação do TCU considerar os fundamentos legais da concessão em conjunto com as rubricas percebidas na época da emissão do ato e no momento da apreciação pelo Tribunal, não há como suprimir do recorrente a garantia do contraditório, para que ele possa, caso assim deseje, apresentar suas razões acerca da irregularidade identificada no pagamento da parcela GDPGPE em seus proventos de aposentadoria.
Ante o exposto, VOTO para que seja adotada a minuta de acórdão que ora trago ao exame deste Colegiado.
TCU, Sala das Sessões Ministro Luciano Brandão Alves de Souza, em 12 de novembro de 2019.
Ministro VITAL DO RÊGO 
Relator